---
title: "Análise Exploratória de Dados da Educação Superior em R"
output: html_notebook
---

---

# 1. Introdução

Neste notebook do R iremos analisar microdados educaionais extraidos do [Senso Educacional 2024] (https://www.gov.br/inep/pt-br/acesso-a-informacao/dados-abertos/microdados/censo-da-educacao-superior)


# 2. Lendo os dados
Os comandos abaixo fará a leitura dos seguintes dados:

* dicionáario de dados onde contem ...
+ Cadastro de cursos superiores
+ Cadastro das instituções de educação, abragendo Universidades e Institutos Federais
+

```{r}
library(readxl)
# DICIONAÁRIO DE DADOS
disc_dados <- read_excel("/users/waldex/Documents/Github/Projeto_Ferramentas_Computacionais/microdados_censo_da_educacao_superior_2024/dicionário_dados_educação_superior.xlsx")
#caminho_correto <- file.choose()
#print(caminho_correto)
```

```{r}
#CURSOS
cadastro_cursos<-read.csv("/Users/waldex/Documents/GitHub/Projeto_Ferramentas_Computacionais/microdados_censo_da_educacao_superior_2024/MICRODADOS_CADASTRO_CURSOS_2024.CSV", sep=';', encoding='latin1')

```

```{r}
#CURSOS
microdados_ies<-read.csv("/Users/waldex/Documents/GitHub/Projeto_Ferramentas_Computacionais/microdados_censo_da_educacao_superior_2024/MICRODADOS_ED_SUP_IES_2024.CSV", sep=";", encoding = "latin1", header = TRUE)
```


```{r}

POP_UF <- read_excel("/users/waldex/Documents/Github/Projeto_Ferramentas_Computacionais/dados_populacionais/POP_UF.xls")

head(POP_UF)
```

##2.1. Formando uma base de dados com as Instituções de Ensino Superior para filtrar informações de interesse
```{r}
library(dplyr)

dados_ies <- data.frame(
  "REGIAO" = microdados_ies$NO_REGIAO_IES,
  "ESTADO" = microdados_ies$NO_UF_IES,
  "UF" = microdados_ies$SG_UF_IES,
  "MUNICIPIO" = microdados_ies$NO_MUNICIPIO_IES,
  
  # Mapeamento: IN_CAPITAL_IES (usando ifelse)
  "CAPITAL" = ifelse(microdados_ies$IN_CAPITAL_IES == 1, "Sim", "Não"),
  
  # Mapeamento: TP_REDE (usando ifelse)
  "REDE" = ifelse(microdados_ies$TP_REDE == 1, "Pública", "Privada"),
  
  # Mapeamento: TP_ORGANIZACAO_ACADEMICA (usando case_when para mapeamento de múltiplos valores)
  "NOME_CURSO" = case_when(
    microdados_ies$TP_ORGANIZACAO_ACADEMICA == 1 ~ "Universidade",
    microdados_ies$TP_ORGANIZACAO_ACADEMICA == 2 ~ "Centro Universitário",
    microdados_ies$TP_ORGANIZACAO_ACADEMICA == 3 ~ "Faculdade",
    microdados_ies$TP_ORGANIZACAO_ACADEMICA == 4 ~ "Instituto Federal",
    microdados_ies$TP_ORGANIZACAO_ACADEMICA == 5 ~ "Centro Federal de Ed. Tecnológica",
    TRUE ~ NA_character_ # Para qualquer outro valor, atribui NA (ou outro valor padrão)
  ),
  
  # Mapeamento: TP_CATEGORIA_ADMINISTRATIVA (Equivalente à função lambda)
  "ORG. ADM" = case_when(
    microdados_ies$TP_CATEGORIA_ADMINISTRATIVA >= 4 ~ "Privada",
    microdados_ies$TP_CATEGORIA_ADMINISTRATIVA == 1 ~ "Federal",
    microdados_ies$TP_CATEGORIA_ADMINISTRATIVA == 2 ~ "Estadual",
    microdados_ies$TP_CATEGORIA_ADMINISTRATIVA == 3 ~ "Municipal",
    TRUE ~ NA_character_ # Caso contrário (ou valor não mapeado)
  ),
  
  "NOME_IES" = microdados_ies$NO_IES,
  "CO_IES" = microdados_ies$CO_IES,
  "SIGLA_IES" = microdados_ies$SG_IES,
  
  # Colunas Quantitativas Simples
  "QT_TEC_TOTAL" = microdados_ies$QT_TEC_TOTAL,
  "QT_TEC_FUND_INCOMP_FEM" = microdados_ies$QT_TEC_FUNDAMENTAL_INCOMP_FEM,
  "QT_TEC_FUND_INCOMP_MASC" = microdados_ies$QT_TEC_FUNDAMENTAL_INCOMP_MASC,
  "QT_TEC_FUND_COMP_FEM" = microdados_ies$QT_TEC_FUNDAMENTAL_COMP_FEM,
  "QT_TEC_FUND_COMP_MASC" = microdados_ies$QT_TEC_FUNDAMENTAL_COMP_MASC,
  "QT_TEC_MEDIO_FEM" = microdados_ies$QT_TEC_MEDIO_FEM,
  "QT_TEC_MEDIO_MASC" = microdados_ies$QT_TEC_MEDIO_MASC,
  "QT_TEC_SUPERIOR_FEM" = microdados_ies$QT_TEC_SUPERIOR_FEM,
  "QT_TEC_SUPERIOR_MASC" = microdados_ies$QT_TEC_SUPERIOR_MASC,
  "QT_TEC_ESPECIALIZACAO_FEM" = microdados_ies$QT_TEC_ESPECIALIZACAO_FEM,
  "QT_TEC_ESPECIALIZACAO_MASC" = microdados_ies$QT_TEC_ESPECIALIZACAO_MASC,
  "QT_TEC_MESTRADO_FEM" = microdados_ies$QT_TEC_MESTRADO_FEM,
  "QT_TEC_MESTRADO_MASC" = microdados_ies$QT_TEC_MESTRADO_MASC,
  "QT_TEC_DOUTORADO_FEM" = microdados_ies$QT_TEC_DOUTORADO_FEM,
  "QT_TEC_DOUTORADO_MASC" = microdados_ies$QT_TEC_DOUTORADO_MASC,
  "QT_DOC_TOTAL" = microdados_ies$QT_DOC_TOTAL,
  "QT_DOC_EXE" = microdados_ies$QT_DOC_EXE,
  "QT_DOC_EX_FEM" = microdados_ies$QT_DOC_EX_FEMI, # Notei QT_DOC_EX_FEMI no seu código Python
  "QT_DOC_EX_MASC" = microdados_ies$QT_DOC_EX_MASC,
  "QT_DOC_EX_SEM_GRAD" = microdados_ies$QT_DOC_EX_SEM_GRAD,
  "QT_DOC_EX_GRAD" = microdados_ies$QT_DOC_EX_GRAD,
  "QT_DOC_EX_ESPEC" = microdados_ies$QT_DOC_EX_ESP, # Notei QT_DOC_EX_ESP no seu código Python
  "QT_DOC_EX_MESTRE" = microdados_ies$QT_DOC_EX_MEST,
  "QT_DOC_EX_DOUTOR" = microdados_ies$QT_DOC_EX_DOUT,
  "QT_DOC_EX_0_29" = microdados_ies$QT_DOC_EX_0_29,
  "QT_DOC_EX_30_34" = microdados_ies$QT_DOC_EX_30_34,
  "QT_DOC_EX_35_39" = microdados_ies$QT_DOC_EX_35_39,
  "QT_DOC_EX_40_44" = microdados_ies$QT_DOC_EX_40_44,
  "QT_DOC_EX_45_49" = microdados_ies$QT_DOC_EX_45_49,
  "QT_DOC_EX_50_54" = microdados_ies$QT_DOC_EX_50_54,
  "QT_DOC_EX_55_59" = microdados_ies$QT_DOC_EX_55_59,
  "QT_DOC_EX_60_MAIS" = microdados_ies$QT_DOC_EX_60_MAIS,
  "QT_DOC_EX_BRANCA" = microdados_ies$QT_DOC_EX_BRANCA,
  "QT_DOC_EX_PRETA" = microdados_ies$QT_DOC_EX_PRETA,
  "QT_DOC_EX_PARDA" = microdados_ies$QT_DOC_EX_PARDA,
  "QT_DOC_EX_AMARELA" = microdados_ies$QT_DOC_EX_AMARELA,
  "QT_DOC_EX_INDIGENA" = microdados_ies$QT_DOC_EX_INDIGENA,
  "QT_DOC_EX_COR_ND" = microdados_ies$QT_DOC_EX_COR_ND
)
```

```{r paged.print=TRUE}
#dim(microdados_ies)
#dim(dados_ies)
head(dados_ies)
```
## 2.2. Formando uma base de dados com informações dos cursos para filtrar informações de interesse
```{r}
library(dplyr)
dados_cursos <- cadastro_cursos %>%
  transmute(
    # Mapeamentos simples usando case_when (melhor que if/else aninhado)
    REDE = case_when(
      TP_REDE == 1 ~ "Pública",
      TP_REDE == 2 ~ "Privada",
      TRUE ~ NA_character_ # Default para valores ausentes/não mapeados
    ),
    
    # Mapeamento para NOME_CURSO INST.
    `NOME_CURSO INST.` = case_when(
      TP_ORGANIZACAO_ACADEMICA == 1 ~ "Universidade",
      TP_ORGANIZACAO_ACADEMICA == 2 ~ "Centro Universitário",
      TP_ORGANIZACAO_ACADEMICA == 3 ~ "Faculdade",
      TP_ORGANIZACAO_ACADEMICA == 4 ~ "Instituto Federal",
      TP_ORGANIZACAO_ACADEMICA == 5 ~ "Centro Federal de Ed. Tecnológica",
      TRUE ~ NA_character_
    ),
    
    # Lógica condicional complexa para ORG. ADM
    `ORG. ADM` = case_when(
      TP_CATEGORIA_ADMINISTRATIVA >= 4 ~ "Privada",
      TP_CATEGORIA_ADMINISTRATIVA == 1 ~ "Federal",
      TP_CATEGORIA_ADMINISTRATIVA == 2 ~ "Estadual",
      TP_CATEGORIA_ADMINISTRATIVA == 3 ~ "Municipal",
      TRUE ~ NA_character_
    ),
    
    # Mapeamento para TIPO
    TIPO = case_when(
      TP_GRAU_ACADEMICO == 1 ~ "Bacharelado",
      TP_GRAU_ACADEMICO == 2 ~ "Licenciatura",
      TP_GRAU_ACADEMICO == 3 ~ "Tecnólogo",
      TP_GRAU_ACADEMICO == 4 ~ "Bacharelado e Licenciatura",
      # A lógica original do Python mapeia qualquer outro valor para "Não se aplica"
      TRUE ~ "Não se aplica" 
    ),
    
    # Mapeamento para GRAT
    GRAT = case_when(
      IN_GRATUITO == 0 ~ "Particular",
      IN_GRATUITO == 1 ~ "Gratuíto",
      TRUE ~ NA_character_
    ),
    
    # Mapeamento para MODALIDADE
    MODALIDADE = case_when(
      TP_MODALIDADE_ENSINO == 1 ~ "Presencial",
      TP_MODALIDADE_ENSINO == 2 ~ "à distância",
      TRUE ~ NA_character_
    ),
    
    # Colunas que são apenas cópias diretas
    CO_IES = CO_IES,
    CO_CURSO = CO_CURSO,
    NOME_CURSO = NO_CURSO,
    QT_VAGAS = QT_VG_TOTAL,
    QT_INSC = QT_INSCRITO_TOTAL,
    QT_ING = QT_ING,
    QT_ING_FEM = QT_ING_FEM,
    QT_ING_MASC = QT_ING_MASC,
    QT_ING_ENEM = QT_ING_ENEM,
    `QT_ING_0-17` = `QT_ING_0_17`, # Aspas simples são necessárias no Python; no R, use backticks se o nome não for válido
    `QT_ING_18-24` = `QT_ING_18_24`,
    `QT_ING_25-29` = `QT_ING_25_29`,
    `QT_ING_30-34` = `QT_ING_30_34`,
    `QT_ING_35-39` = `QT_ING_35_39`,
    `QT_ING_40-49` = `QT_ING_40_49`,
    `QT_ING_50-59` = `QT_ING_50_59`,
    `QT_ING_60+` = `QT_ING_60_MAIS`,
    QT_ING_BRANCA = QT_ING_BRANCA,
    QT_ING_PRETA = QT_ING_PRETA,
    QT_ING_PARDA = QT_ING_PARDA,
    QT_ING_AMARELA = QT_ING_AMARELA,
    QT_ING_INDIGENA = QT_ING_INDIGENA,
    QT_ING_COR_ND = QT_ING_CORND,
    QT_MAT = QT_MAT,
    QT_MAT_FEM = QT_MAT_FEM,
    QT_MAT_MASC = QT_MAT_MASC,
    QT_CONC = QT_CONC,
    QT_CONC_FEM = QT_CONC_FEM,
    QT_CONC_MASC = QT_CONC_MASC
  )
```

```{r}
head(dados_cursos)
```

# 3. Analisando o panoram Geral das Instituições de ensino Supeior
```{r}
tabela_frequencia <- dados_ies %>%
  # 1. Agrupando os dados pela coluna 'REGIAO'
  group_by(REGIAO) %>%
  # 2. Contando o número de ocorrências de cada região (valores absolutos)
  summarise(
    Valores_absolutos = n(),
    .groups = 'drop' # Remove o agrupamento após a sumarização
  ) %>%
  # 3. Calculando o total de instituições (para normalizar)
  mutate(
    Total_Geral = sum(Valores_absolutos),
    # 4. Calculando o percentual e arredondando para 2 casas decimais
    `Percentual (%)` = round((Valores_absolutos / Total_Geral) * 100, 2)
  ) %>%
  # 5. Removendo a coluna auxiliar 'Total_Geral'
  select(-Total_Geral)
```


```{r}
# Exibindo o total de instituições 
total <- sum(tabela_frequencia$Valores_absolutos)
cat(paste("Total de instituições:", total, "\n\n"))
```
Temos um total de 2561 Instituições de Ensino Superior (IES) no Brasil, segundo os dados disponibilizados. Destas a grande maioria, cerca de 42, 01% estão localizadas na região Sudeste. a região Norte é o que tem menos insitutições superiores, apenas 7,65%. Observe que se somarmos o quantitativo das regiões Norte, Sul e Centro-Oeste não atingimos o total de instituições da região sudeste.  O que mostra a grande discrepância do número de instituições de nível superior nas regiões do Brasil, conforme evidencia o gráfico seguinte.


```{r}
library(knitr)
# Exibindo a tabela  com os valores absoltuos e percentuais
kable(
  tabela_frequencia,
  caption = "Tabela 1: Valores absolutos e percentuais de IES por região",
  format = "pipe" # ou "html", "latex", dependendo do seu output
)
```

```{r}
library(ggplot2)

# Definindo o vetor de cores (similar à paleta do Python)
cores <- c('red', 'blue', 'green', 'purple', 'orange')

# Criando o gráfico de barras de contagem
ggplot(dados_ies, aes(x = REGIAO)) + # Define os dados e a variável X
  geom_bar(fill = cores) + # Cria o gráfico de barras e aplica as cores
  labs(
    title = 'Figura 1: Quantitativo de IES por Região',
    x = 'Região',
    y = 'Quantidade de Instituições'
  ) +
  theme_minimal()
```

Sudeste e Nordeste são as duas regiões do Brasil mais populosas de acordo com IBGE (IBGE, 2022), o que nos faz pensar, obviamente, que por conta disso tem maior quantidade de IES, tendo em vista a maior demanda populacional. Isso nos leva a indagar se em termos percentuais há uma discrepância ou similaridade na quantidade de instituições superiores em nosso território, conforme as necessidades de cada região em número de habitantes. Para responder a tal indagação iremos ver a relação entre quantidade de IES e a população.

Utilizamos a projeção do senso feita em 2022 para o ano de 2023 para alinhar com os dados das IES. Fizemos a razão quantidade de instituições pelo número de habitantes de cada região e, como o valor é muito pequeno, colocamos na relação para cada 100 mil habitantes, conforme exibe a Tabela 2.

##3.1.  Quantidade de instituições x populacão
```{r}
#Realizar a junção (merge) e manipulação
library(dplyr) 
pop_ies <- tabela_frequencia %>%
  left_join(POP_UF, by = "REGIAO") %>%
  select(-CO_REGIAO_IES) %>%
  rename(
    `Val._abs._IES` = Valores_absolutos, 
    `Percentual_ies (%)` = `Percentual (%)`
  )
```
```{r}
#Cálculo de densidade por região
pop_ies <- tabela_frequencia %>%
  left_join(POP_UF, by = "REGIAO") %>%
  select(-CO_REGIAO_IES) %>%
  rename(
    `Val._abs._IES` = Valores_absolutos, 
    `Percentual_ies (%)` = `Percentual (%)`
  ) %>%
  mutate(
    # Calcula IES por 100.000 habitantes
    IES_por_100k = round((`Val._abs._IES` / POPULAÇÃO) * 100000, 2)
  )

pop_ies
```
```{r}
library(knitr)
kable(
  pop_ies,
  caption = "Tabela 2: Quantidade de  IES por 100k habitantes",
  format = "pipe" 
)
```

Observamos que a região Centro-Oeste, apesar de ser a segunda menor em número de IES, em termos proporcionais a população, é a que apresentar maior número proporcional de IES. O que vai de encontro aos valores absolutos. A região Sudeste que tem o maior percentual de IES,em termos proporcionais tem menos IES do que a própria região Sul. Neste sentido, a distribuição de IES no território nacional não privelegia Regiões mais populosas, conseguindo equilibrar a demandanda regional.

###  IES por Unidades Federativas (UFs)

dda
```{r}
library(dplyr)

tabela_est <- dados_ies %>%
  # Agrupa os dados pela coluna 'UF'
  group_by(UF) %>%
  # Conta as ocorrências (Valores absolutos)
  summarise(
    `Val._absolutos` = n(),
    .groups = 'drop' # Remove o agrupamento
  ) %>%
  # Calcula o total geral para normalização
  mutate(
    Total_Geral = sum(`Val._absolutos`),
    # Calcula o percentual e arredonda para 2 casas decimais
    Percentual = round((`Val._absolutos` / Total_Geral) * 100, 2)
  ) %>%
  # Remove a coluna auxiliar e seleciona a ordem final
  select(-Total_Geral)

# Exibe a tabela
tabela_est
```
dd
```{r}
library(dplyr)

# Ordena a tabela pela coluna 'Val._absolutos' de forma crescente
tabela_est_ord <- tabela_est %>%
  arrange(`Val._absolutos`)

tabela_est_ord
```

Quando analisamos o quantitativo de instituições por estado, temos um panorama não muito diferente (Figura 2). No entanto, com exceção de São Paulo e Minas Gerais, que são os estados mais populosos do Brasil (IBGE, 2022) e que possui o maior número de IES, o estado do Rio de Janeiro, por exemplo, que é o terceiro mais populoso, tem menos IES do que Paraná e Bahia. Na outra ponta, os estados menos populosos também segue com o menor número de IES, como Roraima, Amapá e Acre. 

```{r}
# Certifique-se de que os pacotes necessários estão carregados
library(ggplot2)
library(dplyr)
library(forcats) # Pacote para manipular fatores, essencial para ordenar o eixo



ggplot(tabela_est, aes(x = fct_reorder(UF, `Val._absolutos`), y = `Val._absolutos`)) +
  geom_bar(stat = "identity", aes(fill = UF)) + # O ggplot2 gera 27 cores
  labs(
    title = 'Figra 2: Distribuição de Instituições por UF',
    x = 'UF',
    y = 'Quantidade de Instituições (Valores Absolutos)'
  ) +
  theme_minimal() +
  theme(
    axis.text.x = element_text(angle = 45, hjust = 1),
    legend.position = "none"
  )
```

Para deixar mais ilustrativo a diferença grande do número de IES entre os estados, plotamos o “gráfico de Pareto” da Figura 3. O gráfico mostra a distribuição de instituições por UF, com os valores absolutos em ordem decrescente. A barra azul representa a quantidade de instituições em cada UF. A linha vermelha acompanha os valores absolutos, mostrando a tendência da distribuição.
```{r}
library(dplyr)
library(ggplot2)
library(forcats) # Necessário para fct_reorder

# 1. Ordenar o data frame por 'Val._absolutos' de forma decrescente
tabela_est_ord <- tabela_est %>%
  arrange(desc(`Val._absolutos`))

# 2. Criar o gráfico
ggplot(tabela_est_ord, aes(x = fct_reorder(UF, `Val._absolutos`, .desc = TRUE))) +
  
  # Gráfico de barras (Valores Absolutos)
  geom_bar(aes(y = `Val._absolutos`), stat = "identity", fill = 'blue') +
  
  # Gráfico de linha (Valores Absolutos)
  geom_line(aes(y = `Val._absolutos`, group = 1), color = 'red', linewidth = 1) +
  geom_point(aes(y = `Val._absolutos`), color = 'red', size = 3) +
  
  labs(
    title = 'Figura 3: Distribuição de Instituições por UF((Gráfico de Pareto)',
    x = 'UF',
    y = 'Quantidade de Instituições (Valores Absolutos)'
  ) +
  theme_minimal() +
  theme(
    axis.text.x = element_text(angle = 90, hjust = 1) # Rotação do eixo X
  )
```
Os primeiros UFs têm uma grande quantidade de instituições, indicando uma concentração de instituições nesses estados. Observe um declínio mais acentuado entre os três primeiros estados. Dai o declínio é mais gradual. Neste sentido, o gráfico de Pareto evidencia uma concentração das IES em poucos estados, como São Paulo e Minas Gerais. Os estados com maior número de IES estão no topo, enquanto os estados menos populosos, como Roraima e Amapá, possuem menor quantidade.

## 3.2. Instituições Públicas x Instituições Privadas
Nesta seção iremos fazer um panorama entre Instituições públicas e privadas. Consoante a Tabela 3 o quantitativo de instituições privadas é muito superior ao quantitativo de instituições públicas (87,6% das IES no Brasil são privadas e 12,4% são públicas). Apesar da discrepância gigantesca entre o número de IES públicas e privadas em todo o país, se analisarmos por regição, há um equilíbrio na distribuição de IES privadas e, com exceção da região Sul e Centro-Oeste também há um certo equilíbrio na distribuição de IES públicas nas regiões. 

```{r}
library(dplyr)
library(tidyr) # Necessário para pivot_wider, se quisermos reestruturar a tabela de forma robusta

# 1. Cria a contagem dos valores absolutos e o total por REGIÃO
regiao_REDE_inst <- dados_ies %>%
  group_by(REGIAO, REDE) %>%
  summarise(N = n(), .groups = 'drop') %>%
  
  # Transforma o formato longo (linhas) em formato largo (colunas)
  pivot_wider(names_from = REDE, values_from = N, values_fill = 0) %>%
  
  # 2. Adiciona a linha de 'Total' por região
  mutate(
    Total = Pública + Privada
  ) %>%
  
  # 3. Calcula os percentuais (substituindo o crosstab do Pandas)
  mutate(
    `%Pública` = round((Pública / Total) * 100, 1),
    `%Privada` = round((Privada / Total) * 100, 1)
  )

# 4. Adiciona a linha de TOTAL GERAL (similar ao margins=True)
# Calcula os totais de cada coluna (Pública, Privada, Total)
total_geral <- regiao_REDE_inst %>%
  summarise(
    REGIAO = "Total",
    Pública = sum(Pública),
    Privada = sum(Privada),
    Total = sum(Total),
    `%Pública` = round((Pública / Total) * 100, 1),
    `%Privada` = round((Privada / Total) * 100, 1)
  )

# 5. Combina a tabela de regiões com a linha de Total Geral
regiao_REDE_inst <- bind_rows(regiao_REDE_inst, total_geral)

# 6. Renomeia a tabela final para o nome que você pretendia
regiao_NOME_CURSO_inst <- regiao_REDE_inst

regiao_NOME_CURSO_inst

library(knitr)
kable(
  regiao_NOME_CURSO_inst,
  caption = "Tabela 3: Quantidade de  IES Pública X Privada por região",
  format = "pipe" 
)
```
A maior diferença entre o número de IES públicas e privadas está na região Sul (8,7% contra 91,3%). O Centro-oeste também tem uma diferença gritante (9,1% contra 90,9%). O Gráfico da Figura 4. exibe os valores absolutos por região, em que fica evidente que as regiões Sudeste e Nordeste o quantitativo de IES públicas e privadas são muito maiores que as demais. Mas como já mostramos na seção anterior, em termos proporcionais às suas populações há um equilíbrio de distribuição das IES.

```{r}
library(dplyr)
library(ggplot2)


# 2. Criação do Gráfico de Barras Empilhadas
ggplot(dados_ies, aes(x = REGIAO, fill = REDE)) +
  # geom_bar() calcula a contagem (quantidade) automaticamente.
  # position = "stack" é o padrão, mas é explícito aqui.
  geom_bar(position = "stack") + 
  
  labs(
    title = 'Figura 4: Distribuição de Instituições por Região e Tipo de IES (Pública x Privada)',
    x = 'Região',
    y = 'Quantidade de Instituições'
  ) +
  scale_fill_discrete(name = "IES Pública ou privada") + # Define o título da legenda
  theme_minimal() +
  theme(
    axis.text.x = element_text(angle = 45, hjust = 1) # Gira os rótulos do eixo X, se necessário
  )
```

## 3.3. Em relação aos Cursos













## 3.5 Perfil dos Funcionários das IES (Francisco)


Obtendo os dados
```{r}
library('tidyverse', 'scales')

dados <- read.csv2("/home/franciscoinacioo/Área de trabalho/POS -GRADUAÇÃO DOUTORADO/Disciplinas/Modelagem e ferramentas computacionais/Projeto/Projeto_Ferramentas_Computacionais/AnaliseMicroDadosR/microdados_censo_da_educacao_superior_2024/dados/MICRODADOS_ED_SUP_IES_2024.CSV")

```



Análise do Perfil dos servidores (técnicos):                      
- Quantidade total de servidores;             
- Distribuição de gênero entre os servidores;       
- Níveis de escolaridade entre os servidores.

```{r}
tecnicos <- dados %>% select(starts_with('QT_TEC_'))

is.na(tecnicos) %>% sum() # Verificar se há dados faltantes

glimpse(tecnicos) # Verificar a estrutura

total_servidores <- sum(tecnicos$QT_TEC_TOTAL)
print((total_servidores))


total_feminino <- tecnicos %>% 
  select(ends_with('_FEM')) %>% 
  as.matrix() %>% 
  sum()

total_masculino <- tecnicos %>% 
  select(ends_with('_MASC')) %>% 
  as.matrix() %>% 
  sum()
```



```{r}
 # Criando dataframe para o gráfico de pizza
dados_totais <- data.frame(
  genero = c("Feminino", "Masculino"),
  quantidade = c(total_feminino, total_masculino)
) %>%
  mutate(
    porcentagem = (quantidade / sum(quantidade)) * 100
  )

print(dados_totais)
```


```{r}
 # Gráficos porcentagem de servidores de acordo com o gênero

ggplot(dados_totais, aes(x = "", y = porcentagem, fill = genero)) +
  geom_bar(stat = "identity", width = 1, color = "white") +
  coord_polar("y", start = 0) +
  geom_text(aes(label = paste0(round(porcentagem, 1), "%")), 
            position = position_stack(vjust = 0.5),
            color = "black", size = 6, fontface = "bold") +
  labs(title = "Percentuais de gênero entre os servidores técnicos das IES",
       fill = " Gênero") +
  scale_fill_manual(values = c("#FF6B6B", "#4ECDC4")) +
  theme_void() +
  theme(legend.position = "right",
        legend.text = element_text(size = 12),
        legend.title = element_text(size = 14, face = 'bold'),
        plot.title = element_text(size = 16, face = 'bold', hjust = 0.2)
        
        )
```



Do total de 350752 dos servidores técnicos das IES, 194439 (55,43%) são do gênero feminino e 156313 (44,56%) do gênero masculino, portanto existe um número significativo a mais de mulheres que homens.


```{r}
# Especificando explicitamente os nomes das colunas
dados_escolaridade <- tecnicos %>%
  summarise(
    # Fundamental Incompleto
    Fund_Incomp_FEM = sum(QT_TEC_FUNDAMENTAL_INCOMP_FEM),
    Fund_Incomp_MASC = sum(QT_TEC_FUNDAMENTAL_INCOMP_MASC),
    
    # Fundamental Completo
    Fund_Comp_FEM = sum(QT_TEC_FUNDAMENTAL_COMP_FEM),
    Fund_Comp_MASC = sum(QT_TEC_FUNDAMENTAL_COMP_MASC),
    
    # Médio
    Medio_FEM = sum(QT_TEC_MEDIO_FEM),
    Medio_MASC = sum(QT_TEC_MEDIO_MASC),
    
    # Superior
    Superior_FEM = sum(QT_TEC_SUPERIOR_FEM),
    Superior_MASC = sum(QT_TEC_SUPERIOR_MASC),
    
    # Especialização
    Especializacao_FEM = sum(QT_TEC_ESPECIALIZACAO_FEM),
    Especializacao_MASC = sum(QT_TEC_ESPECIALIZACAO_MASC),
    
    # Mestrado
    Mestrado_FEM = sum(QT_TEC_MESTRADO_FEM),
    Mestrado_MASC = sum(QT_TEC_MESTRADO_MASC),
    
    # Doutorado
    Doutorado_FEM = sum(QT_TEC_DOUTORADO_FEM),
    Doutorado_MASC = sum(QT_TEC_DOUTORADO_MASC)
  ) %>%
  pivot_longer(
    everything(),
    names_to = "categoria",
    values_to = "quantidade"
  ) %>%
  mutate(
    # Extrair gênero (última parte após o último underscore) se FEM for true vai pro feminino, se não for masculino
    genero = ifelse(grepl("_FEM$", categoria), "Feminino", "Masculino"),
    
    # Extrair escolaridade, removendo FEM E MASC
    escolaridade = gsub("_FEM$|_MASC$", "", categoria),
    
    # Ajustar os nomes das escolaridades
    escolaridade = case_when(
      escolaridade == "Fund_Incomp" ~ "Fund. Incompleto",
      escolaridade == "Fund_Comp" ~ "Fund. Completo",
      escolaridade == "Medio" ~ "Médio",
      escolaridade == "Superior" ~ "Superior",
      escolaridade == "Especializacao" ~ "Especialização",
      escolaridade == "Mestrado" ~ "Mestrado",
      escolaridade == "Doutorado" ~ "Doutorado"
    ),
    escolaridade = factor(escolaridade,
                         levels = c("Fund. Incompleto", "Fund. Completo", "Médio", 
                                  "Superior", "Especialização", "Mestrado", "Doutorado"))
  ) %>%
  select(escolaridade, genero, quantidade)

print(dados_escolaridade)
```
```{r}
ggplot(dados_escolaridade, aes(x = escolaridade, y = quantidade, fill = genero)) +
  geom_col(position = "dodge", alpha = 0.9) +
  geom_text(aes(label = scales::comma(quantidade)), 
            position = position_dodge(width = 0.9),
            vjust = -0.2, size = 2.5) +
  labs(title = "Nível de escolaridade dos servidores técnicos por gênero",
       subtitle = "Distribuição completa por nível de escolaridade",
       x = "Nível de Escolaridade",
       y = "Quantidade de Técnicos",
       fill = "Gênero") +
  scale_fill_manual(values = c("#FF6B6B", "#4ECDC4")) +
  scale_y_continuous(labels = scales::comma, expand = expansion(mult = c(0, 0.1))) +
  theme_classic() +
  theme(axis.text.x = element_text(angle = 45, hjust = 1, size = 12),
        axis.text.y = element_text(size = 12),
        legend.position = "right",
        legend.text = element_text(size = 12),
        legend.title = element_text(size = 14, face = 'bold'),
        plot.title = element_text(size = 16, face = 'bold', hjust = 0.5),
        plot.subtitle = element_text(size = 14, hjust = 0.5),
        axis.title.x = element_text(face = "bold", size = 14, margin = margin(t = 10)),
        axis.title.y = element_text(face = "bold", size = 14, margin = margin(r = 10)),
                  )
```



No gráfico acima, onde temos a distribuição dos níveis de escolaridade dos técnicos por gênero, é possivel observar que o Ensino Médio é a formação predominante, sendo possível confirmar essa informação na tabela e no grafico abaixo de distribuição geral. 

A partir da análise do gráfico acima, pode-se observar que as mulheres são maioria no ensino médio e nos níveis superiores, indicando que essas possuem um perfil de escolarização mais elevado que os homens. Os homens são maioria apenas nos níveis de ensino fundamental (incompleto e completo).



```{r}
porcentagem_escolaridade_geral <- dados_escolaridade %>% group_by(escolaridade) %>%
  summarise(Total = sum(quantidade)) %>% mutate(Porcentagem = round((Total / sum(Total)) * 100, 2))


porcentagem_escolaridade_geral %>%
  kable(format = "html", 
       caption = "<div style='text-align: center; font-size: 18px; font-weight: bold;'>DISTRIBUIÇÃO GERAL POR NÍVEL DE ESCOLARIDADE</div>",
          col.names = c("Escolaridade", "Total", "Porcentagem (%)")) %>%  column_spec(1:3, extra_css = "text-align: center;") %>%  kable_styling(
          bootstrap_options = c("striped", "hover"),
          full_width = FALSE
        ) %>% 
  row_spec(0, bold = TRUE, font_size = 16)
```






# Gráfico da distribuição geral dos tecnicos por nível de escolaridade

```{r}
ggplot(porcentagem_escolaridade_geral, aes(x = escolaridade, y = Porcentagem, fill = escolaridade)) +
  geom_col(position = "dodge", alpha = 0.9) +
  labs(title = "Distribuição de nível de escolaridade entre os técnicos",
       x = "Nível de Escolaridade",
       y = "Porcentagem de Técnicos",
       fill = 'Nível de escolaridade') +
    theme_classic() +
    theme(axis.text.x = element_text(angle = 45, hjust = 1, size = 12),
        axis.text.y = element_text(size = 12),
        legend.position = "none",
        legend.text = element_text(size = 12),
        legend.title = element_text(size = 14, face = 'bold'),
        plot.title = element_text(size = 16, face = 'bold', hjust = 0.5),
        axis.title.x = element_text(face = "bold", size = 14, margin = margin(t = 10)),
        axis.title.y = element_text(face = "bold", size = 14, margin = margin(r = 10)),
                  )
```



Com base nos dados da distribuição geral por nível de escolaridade, observa-se que a maior parte dos servidores técnicos possui formação de nível médio (26,32%), seguida de perto por Superior (25,54%) e Especialização (25,50%), formando juntos um contingente de 77,36% do total. Chama atenção a expressiva qualificação acadêmica do grupo, com 43,26% possuindo pós-graduação (Especialização, Mestrado ou Doutorado). Em contraste, apenas 4,88% estão nos níveis fundamental (incompleto ou completo), indicando um perfil educacional bastante elevado entre os técnicos.


# Quantidade de técnicos por instituição pública e privada
```{r, echo=TRUE, message=FALSE}

# Seleção das colunas necessárias
tec_inst <- dados %>% select(TP_REDE, QT_TEC_TOTAL) %>% rename(total_de_tecnicos = QT_TEC_TOTAL, 
                                                               tipo_de_rede = TP_REDE) 

# Modificando o data frame
tec_inst_g <- tec_inst  %>%
  mutate(
    tipo_de_rede = case_when(
      tipo_de_rede == 1 ~ "Pública",
      tipo_de_rede == 2 ~ "Privada",
      TRUE ~ "Outro")) %>% group_by(tipo_de_rede) %>% 
  summarise(total_de_tecnicos = sum(total_de_tecnicos)) 


# Criando uma tabela com os valores totais
tec_inst_g %>%  kable(format = "html", 
       caption = "<div style='text-align: center; font-size: 18px; font-weight: bold;'>DISTRIBUIÇÃO POR TIPO DE INSTITUIÇÃO</div>",
          col.names = c("Tipo de instituição", "Total de técnicos")) %>%  column_spec(1:2, extra_css = "text-align: center;") %>%  kable_styling(
          bootstrap_options = c("striped", "hover"),
          full_width = FALSE
        ) %>% 
  row_spec(0, bold = TRUE, font_size = 16)



ggplot(tec_inst_g, aes(x = tipo_de_rede, y = total_de_tecnicos, fill = tipo_de_rede)) +
  geom_col() +
  labs(title = "Distribuição dos técnicos por tipo de instituição",
       x = "Tipo de instituição",
       y = "Quantidade de Técnicos",
       fill = "Tipo de instituição") +
  scale_fill_manual(values = c("#FF6B6B", "#4ECDC4")) +
    theme_classic() +
  theme(axis.text.x = element_text(angle = 0, hjust = 0.5, size = 12),
        axis.text.y = element_text(size = 12),
        legend.position = "none",
        legend.text = element_text(size = 12),
        legend.title = element_text(size = 14, face = 'bold'),
        plot.title = element_text(size = 16, face = 'bold', hjust = 0.5),
        plot.subtitle = element_text(size = 14, hjust = 0.5),
        axis.title.x = element_text(face = "bold", size = 14, margin = margin(t = 10)),
        axis.title.y = element_text(face = "bold", size = 14, margin = margin(r = 10)),
                  )
```




Apesar do número de instituições privadas serem superiores ao número de instituições públicas (2244 x 317), a distribuição dos técnicos é bastante equilibrada.




# Perfil dos docentes

```{r, echo=TRUE, message=FALSE}
# Separando as colunas com os dados dos docentes em um novo data frame

docentes <-  dados %>% select(starts_with('QT_DOC'), 'TP_REDE') 

# Verificar se há dados faltantes

is.na(docentes) %>% sum()

# Total de docentes nas IES

print(sum(docentes$QT_DOC_TOTAL)) # Total

print(sum(docentes$QT_DOC_EXE)) # Total em exercício


```




# Percentual da distribuição de gênero entre os docentes
```{r, echo=TRUE, message=FALSE}
total_docentes <- sum(docentes$QT_DOC_TOTAL)
print((total_docentes))


total_doc_feminino <- docentes %>% 
  select('QT_DOC_EX_FEMI') %>% 
  as.matrix() %>% 
  sum()

total_doc_masculino <- docentes %>% 
  select(ends_with('QT_DOC_EX_MASC')) %>% 
  as.matrix() %>% 
  sum()

# Criando dataframe para o gráfico de pizza
genero_docentes <- data.frame(
  genero = c("Feminino", "Masculino"),
  quantidade = c(total_doc_feminino, total_doc_masculino)
) %>%
  mutate(porcentagem = (quantidade / total_docentes) * 100)

print(genero_docentes)


# Gráficos porcentagem de docentes de acordo com o gênero

ggplot(genero_docentes, aes(x = "", y = porcentagem, fill = genero)) +
  geom_bar(stat = "identity", width = 1, color = "white") +
  coord_polar("y", start = 0) +
  geom_text(aes(label = paste0(round(porcentagem, 1), "%")), 
            position = position_stack(vjust = 0.5),
            color = "black", size = 6, fontface = "bold") +
  labs(title = "Percentual da distribuição de gênero entre os docentes",
       fill = " Gênero") +
  scale_fill_manual(values = c("#FF6B6B", "#4ECDC4")) +
  theme_void() +
  theme(legend.position = "right",
        legend.text = element_text(size = 12),
        legend.title = element_text(size = 14, face = 'bold'),
        plot.title = element_text(size = 16, face = 'bold', hjust = 0.2)
        )

```


Os dados revelam que entre os docentes há 195.617 homens (52,2%) e 178.884 mulheres (47,8%), totalizando 374.501 profissionais. Esta distribuição mostra uma ligeira predominância masculina de 4,4 pontos percentuais no corpo docente.



# Distribuição do nível de escolaridade entre os docentes
```{r, echo=TRUE, message=FALSE}
níveis_docentes <- docentes %>% mutate(
  tipo_instituição = case_when(
    TP_REDE == 1 ~ 'Pública',
    TP_REDE == 2 ~ 'Privada',
  )
) %>% group_by(tipo_instituição) %>% 
  summarise( Sem_graduação = sum(QT_DOC_EX_SEM_GRAD),
  Graduação = sum(QT_DOC_EX_GRAD),
  Especialização = sum(QT_DOC_EX_ESP),
  Mestrado = sum(QT_DOC_EX_MEST),
  Doutorado = sum(QT_DOC_EX_DOUT),
  Total_Geral = sum(Sem_graduação + Graduação + Especialização + Mestrado + Doutorado)
)
 
print(níveis_docentes)
```







```{r, echo=TRUE, message=FALSE}
tabela_final <- níveis_docentes %>%
  pivot_longer(
    cols = c(Sem_graduação, Graduação, Especialização, Mestrado, Doutorado),
    names_to = "Escolaridade",
    values_to = "Quantidade"
  ) %>%
  group_by(Escolaridade) %>%
  summarise(
    `Total Geral` = sum(Quantidade),
    `perc. total (%)` = round((`Total Geral` / sum(níveis_docentes$Total_Geral)) * 100, 1),
    Pública = Quantidade[tipo_instituição == "Pública"],
    Privada = Quantidade[tipo_instituição == "Privada"]
  ) %>%
  mutate(
    `Perc Pública (%)` = round((Pública / (Pública + Privada)) * 100, 1),
    `Perc Privada (%)` = round((Privada / (Pública + Privada)) * 100, 1),
    Escolaridade = factor(Escolaridade,
                         levels = c("Sem_graduação", "Graduação", "Especialização", 
                                  "Mestrado", "Doutorado"),
                         labels = c("Sem Graduação", "Graduação", "Especialização", 
                                  "Mestrado", "Doutorado"))
  ) %>%
  arrange(Escolaridade) %>% 
  select(Escolaridade, `Total Geral`, `perc. total (%)`, Pública, Privada, 
         `Perc Pública (%)`, `Perc Privada (%)`) 

  

print(tabela_final)



tabela_final %>%
  mutate(
    across(c(`Total Geral`, Pública, Privada), scales::comma),
    across(c(`perc. total (%)`, `Perc Pública (%)`, `Perc Privada (%)`), 
           ~ paste0(., "%"))
  ) %>%
  kable(
    format = "html",
    caption = "<div style='text-align: center; font-size: 16px; font-weight: bold;'>DISTRIBUIÇÃO DE ESCOLARIDADE DOS DOCENTES</div>",
  ) %>%
  kable_styling(
    bootstrap_options = c("striped", "hover"),
    full_width = FALSE
  ) %>%
  column_spec(1, bold = TRUE) %>%
  column_spec(2:7, extra_css = "text-align: center;")
```





```{r}
# Gráfico 1: Total geral por escolaridade
ggplot(tabela_final, aes(x = Escolaridade, y = `Total Geral`)) +
  geom_col(fill = "#4ECDC4", alpha = 0.8, width = 0.7) +
  geom_text(aes(label = paste0(scales::comma(`Total Geral`), "\n(", `perc. total (%)`, ")")), 
            vjust = -0.3, size = 4, fontface = "bold", lineheight = 0.8) +
  labs(
    title = "Total de docentes por nível de escolaridade",
    subtitle = "Valores absolutos e percentual do total entre parênteses",
    x = "Nível de Escolaridade",
    y = "Total de Docentes"
  ) +
  scale_y_continuous(labels = scales::comma, 
                     limits = c(0, max(tabela_final$`Total Geral`) * 1.15)) +  # 15% acima do máximo
  theme_classic() +
  theme(
        axis.text.x = element_text(angle = 0, hjust = 0.5, size = 12),
        axis.text.y = element_text(size = 12),
        legend.position = "none",
        legend.text = element_text(size = 12),
        legend.title = element_text(size = 14, face = 'bold'),
        plot.title = element_text(size = 16, face = 'bold', hjust = 0.5),
        plot.subtitle = element_text(size = 14, hjust = 0.5),
        axis.title.x = element_text(face = "bold", size = 14, margin = margin(t = 10)),
        axis.title.y = element_text(face = "bold", size = 14, margin = margin(r = 10)),
      )

```






# Grafico de comparação entre os níveis de escolaridade de docentes de instituições públicas e privadas
```{r}
# Gráfico 2 - Comparação Pública vs Privada
dados_comp <- tabela_final %>%
  select(Escolaridade, Pública, Privada) %>%
  pivot_longer(cols = c(Pública, Privada), names_to = "Tipo", values_to = "Quantidade")

ggplot(dados_comp, aes(x = Escolaridade, y = Quantidade, fill = Tipo)) +
  geom_col(position = "dodge", alpha = 0.8) +
  geom_text(aes(label = scales::comma(Quantidade)), 
            position = position_dodge(width = 0.9), vjust = -0.3, size = 3) +
  labs(title = "Comparação dos níveis de escolaridade entre \n docentes de instituições públicas e privadas", x = "", y = "Quantidade", fill = "Tipo de instituição") +
  scale_fill_manual(values = c("Pública" = "#1F77B4", "Privada" = "#FF7F0E")) +
  scale_y_continuous(
    labels = scales::comma, 
    expand = expansion(mult = c(0, 0.1))  
  ) +
  theme_classic() +
  theme(
    axis.text.x = element_text(angle = 45, hjust = 1, size = 12),
    axis.text.y = element_text(size = 12),
    legend.position = "right",
    legend.text = element_text(size = 12),
    legend.title = element_text(size = 14, face = 'bold'),
    plot.title = element_text(size = 16, face = 'bold', hjust = 0.3, margin = margin(b = 20)),
    plot.subtitle = element_text(size = 14, hjust = 0.5),
    axis.title.x = element_text(face = "bold", size = 14, margin = margin(r = 10)),
    axis.title.y = element_text(face = "bold", size = 14, margin = margin(r = 10))
  )


```





O perfil mostra uma docência altamente especializada, com 85,5% possuindo mestrado ou doutorado. Há uma divisão estratégica de qualificação: as instituições públicas concentram os maiores titulações (doutorado), enquanto as privadas predominam na especialização e mestrado, refletindo possíveis diferenças nas exigências e focos institucionais.



# Faixa etária dos docentes
```{r}
faixa_etaria <- docentes %>% select(QT_DOC_EX_0_29, QT_DOC_EX_30_34, QT_DOC_EX_40_44, QT_DOC_EX_45_49, QT_DOC_EX_50_54, QT_DOC_EX_55_59, QT_DOC_EX_60_MAIS)%>%
  # Transformar colunas em linhas
  pivot_longer(
    cols = everything(),
    names_to = "faixa_etaria_original",
    values_to = "quantidade"
  ) %>%
  # Limpar e renomear as faixas etárias
  mutate(
    faixa_etaria = case_when(
      faixa_etaria_original == "QT_DOC_EX_0_29" ~ "Até 29 anos",
      faixa_etaria_original == "QT_DOC_EX_30_34" ~ "30 a 34 anos",
      faixa_etaria_original == "QT_DOC_EX_40_44" ~ "40 a 44 anos",
      faixa_etaria_original == "QT_DOC_EX_45_49" ~ "45 a 49 anos",
      faixa_etaria_original == "QT_DOC_EX_50_54" ~ "50 a 54 anos",
      faixa_etaria_original == "QT_DOC_EX_55_59" ~ "55 a 59 anos",
      faixa_etaria_original == "QT_DOC_EX_60_MAIS" ~ "60 anos ou mais"
    )
  ) %>%
  # Agrupar por faixa etária e somar
  group_by(faixa_etaria) %>%
  summarise(total_docentes = sum(quantidade, na.rm = TRUE)) %>%
  # Ordenar de forma lógica
  mutate(
    faixa_etaria = factor(faixa_etaria,
                         levels = c("Até 29 anos", "30 a 34 anos", 
                                   "40 a 44 anos", "45 a 49 anos", 
                                   "50 a 54 anos", "55 a 59 anos", 
                                   "60 anos ou mais")),
  percentual = round((total_docentes / sum(total_docentes)) * 100, 1)
  ) %>%
  arrange(faixa_etaria)

print(faixa_etaria)




```







# Gŕafico faixa etária

```{r}
library(ggplot2)
library(scales)

ggplot(faixa_etaria, aes(x = faixa_etaria, y = total_docentes, fill = faixa_etaria)) +
  geom_col(alpha = 0.8, width = 0.7) +
  geom_text(aes(label = paste0(scales::comma(total_docentes), "\n(", percentual, "%)")), 
            vjust = -0.3, size = 4, fontface = "bold", lineheight = 0.8) +
  labs(
    title = "Distribuição de docentes por faixa etária",
    x = "Faixa Etária",
    y = "Total de Docentes"
  ) +
  scale_y_continuous(
    labels = scales::comma,
    expand = expansion(mult = c(0, 0.15))
  ) +
  theme_classic() +
 theme(
    axis.text.x = element_text(angle = 45, hjust = 1, size = 12),
    axis.text.y = element_text(size = 12),
    legend.position = "none",
    legend.text = element_text(size = 12),
    legend.title = element_text(size = 14, face = 'bold'),
    plot.title = element_text(size = 16, face = 'bold', hjust = 0.3, margin = margin(b = 20)),
    plot.subtitle = element_text(size = 14, hjust = 0.5),
    axis.title.x = element_text(face = "bold", size = 14, margin = margin(r = 10)),
    axis.title.y = element_text(face = "bold", size = 14, margin = margin(r = 10))
  )
```



O perfil etário mostra uma docência predominantemente madura, com 84,1% dos profissionais acima dos 35 anos. A significativa presença de docentes acima dos 60 anos (16,1%) sugere tanto experiência consolidada quanto possíveis desafios futuros de renovação geracional. A baixa representatividade da faixa até 29 anos (4,1%) indica uma entrada mais tardia na carreira docente ou menor atratividade para os mais jovens.






# Perfil étinico dos docentes


```{r}
etnia <- docentes %>% select(QT_DOC_EX_BRANCA, QT_DOC_EX_PRETA, QT_DOC_EX_PARDA, QT_DOC_EX_AMARELA, QT_DOC_EX_INDIGENA, QT_DOC_EX_COR_ND) %>%
  # Transformar colunas em linhas
  pivot_longer(
    cols = everything(),
    names_to = "Etnia",
    values_to = "Quantidade"
  ) %>%
  # Limpar e renomear as faixas etárias
  mutate(
    Etnia = case_when(
      Etnia == "QT_DOC_EX_BRANCA" ~ "Branca",
      Etnia == "QT_DOC_EX_PRETA" ~ "Preta",
      Etnia == "QT_DOC_EX_PARDA" ~ "Parda",
      Etnia == "QT_DOC_EX_AMARELA" ~ "Amarela",
      Etnia  == "QT_DOC_EX_INDIGENA" ~ "Indígena",
      Etnia == "QT_DOC_EX_COR_ND" ~ "Não Declarada"
    )
  ) %>%
  # Agrupar por faixa etária e somar
  group_by(Etnia) %>%
  summarise(total_docentes = sum(Quantidade, na.rm = TRUE)) %>%
  # Ordenar de forma lógica
  mutate(
    Etnia = factor(Etnia,
                         levels = c("Branca", "Preta", 
                                   "Parda", "Amarela", 
                                   "Indígena", "Não Declarada")),
  percentual = round((total_docentes / sum(total_docentes)) * 100, 1)
  ) %>%
  arrange(Etnia)

print(etnia)
```
```{r}
etnia %>%
  mutate(
    total_docentes = scales::comma(total_docentes),
    percentual = paste0(percentual, "%")
  ) %>%
  kable(
    format = "html",
    caption = "<div style='text-align: center; font-size: 16px; font-weight: bold;'>DISTRIBUIÇÃO DE DOCENTES POR ETNIA</div>",
    col.names = c("Etnia", "Total de Docentes", "Percentual"),
    align = c("c", "c", "c")
  ) %>%
  kable_styling(
    bootstrap_options = c("striped", "hover", "condensed"),
    full_width = FALSE,
    font_size = 14,
    position = "center"
  ) %>%
  column_spec(1, bold = TRUE, width = "35%") %>%
  column_spec(2:3, width = "32.5%") %>%
  row_spec(0, bold = TRUE, font_size = 15, background = "#f8f9fa") %>%
  footnote(
    general = "Fonte: Dados institucionais. Valores calculados com base na autodeclaração dos docentes.",
    general_title = ""
  )
```


```{r}
ggplot(etnia, aes(x = Etnia, y = total_docentes)) +
  geom_col(fill = "purple", alpha = 0.8, width = 0.7) +
  geom_text(aes(label = paste0(scales::comma(total_docentes), "\n(", percentual, "%)")), 
            vjust = -0.3, size = 4, fontface = "bold", lineheight = 0.8) +
  labs(
    title = "Distribuição de docentes por Etnia",
    x = "Etnia",
    y = "Total de Docentes"
  ) +
  scale_y_continuous(
    labels = scales::comma,
    expand = expansion(mult = c(0, 0.15))
  ) +
  theme_classic() +
 theme(
    axis.text.x = element_text(angle = 45, hjust = 1, size = 12),
    axis.text.y = element_text(size = 12),
    legend.text = element_text(size = 12),
    legend.title = element_text(size = 14, face = 'bold'),
    plot.title = element_text(size = 16, face = 'bold', hjust = 0.3, margin = margin(b = 20)),
    plot.subtitle = element_text(size = 14, hjust = 0.5),
    axis.title.x = element_text(face = "bold", size = 14, margin = margin(r = 10)),
    axis.title.y = element_text(face = "bold", size = 14, margin = margin(r = 10))
  )
```






Com base nos dados de distribuição étnico-racial dos docentes, observa-se uma significativa desproporção: profissionais brancos representam 61,9% do total, seguidos por pardos (19,9%) e pretos (3,2%), enquanto indígenas e amarelos têm representatividade abaixo de 1,5% somados. Chama atenção que 13,5% dos docentes não declararam etnia, um percentual que supera todas as minorias étnicas exceto pardos. Esses números evidenciam uma substancial sub-representação de docentes negros, indígenas e amarelos no conjunto do magistério, com predominância esmagadora de profissionais brancos.

