---
title: "Análise Exploratória de Dados da Educação Superior em R"
output: html_notebook
---

---

# 1. Introdução

Neste notebook do R iremos analisar microdados educacionais extraidos do [Senso Educacional 2024](https://www.gov.br/inep/pt-br/acesso-a-informacao/dados-abertos/microdados/censo-da-educacao-superior)


# 2. Lendo os dados
Os comandos abaixo fará a leitura dos seguintes dados:

- Dicionário de dados onde contem ...
- Cadastro de cursos superiores
- Cadastro das instituições de educação, abrangendo Universidades e Institutos Federais

```{r message=FALSE, warning=FALSE}
library(readxl)
library(readr)
library(dplyr)
library(tidyr)
library(ggplot2)
```


# Dicionário de dados
```{r}
disc_dados <- read_excel("~/FCM - Projeto Final/Projeto_Ferramentas_Computacionais/microdados_censo_da_educacao_superior_2024/microdados_censo_da_educacao_superior_2024/Anexos/ANEXO I - Dicionário de Dados/dicionário_dados_educação_superior.xlsx")
```

# Cursos
```{r}
cadastro_cursos <- read.csv(
  "~/FCM - Projeto Final/Projeto_Ferramentas_Computacionais/microdados_censo_da_educacao_superior_2024/microdados_censo_da_educacao_superior_2024/dados/MICRODADOS_CADASTRO_CURSOS_2024.CSV",
  sep = ";",
  encoding = "latin1"
)
```


# Cadastro de Instituições
```{r}
microdados_ies <- read.csv(
  "~/FCM - Projeto Final/Projeto_Ferramentas_Computacionais/microdados_censo_da_educacao_superior_2024/microdados_censo_da_educacao_superior_2024/dados/MICRODADOS_ED_SUP_IES_2024.CSV",
  sep = ";",
  encoding = "latin1",
  header = TRUE
)
```

# População por UF
```{r}
POP_UF <- read_excel("~/FCM - Projeto Final/Projeto_Ferramentas_Computacionais/dados_populacionais/POP_UF.xls")
```

# 3.7 Perfil dos Alunos

# 3.7.1 Matrículas vs Concluintes 
O gráfico a baixo tem como objetivo comparar o número de alunos matriculados com o número de concluintes.

```{r fig.width=8, fig.height=5}
library(scales) 

matriculas_concluintes <- cadastro_cursos %>%
  summarise(
    Matrículas = sum(QT_MAT, na.rm = TRUE),
    Concluintes = sum(QT_CONC, na.rm = TRUE)
  ) %>%
  pivot_longer(cols = everything(),
               names_to = "Categoria",
               values_to = "Quantidade")

ggplot(matriculas_concluintes, aes(x = Categoria, y = Quantidade, fill = Categoria)) +
  geom_col() +
  labs(
    title = "Figura Z: Comparativo entre Matrículas e Concluintes",
    x = "Categoria",
    y = "Quantidade de Alunos"
  ) +
  scale_y_continuous(labels = label_comma(big.mark = ".", decimal.mark = ",")) +
  theme_minimal() +
  theme(legend.position = "none")
```
Em relação a quantidade de alunos que realizaram a matrícula em algum curso do Ensino Superior e aqueles que concluíram, podemos observar uma grande disparidade. Enquanto cerca de 10 milhões de estudantes ingressam, menos de 1,5 milhões concluem seus cursos. Isso sugere uma taxa significativa de evasão ou retenção no sistema educacional. A diferença aponta para desafios estruturais que impactam a permanência e o sucesso acadêmico dos alunos.

# 3.7.2 Faixa Etária
Realizamos a análise a seguir com o intuito de mostrar a distribuição dos alunos por faixa etária. 

```{r fig.width=8, fig.height=5}
library(scales) 

faixa_etaria <- cadastro_cursos %>%
  summarise(
    `0-17`   = sum(QT_ING_0_17, na.rm = TRUE),
    `18-24`  = sum(QT_ING_18_24, na.rm = TRUE),
    `25-29`  = sum(QT_ING_25_29, na.rm = TRUE),
    `30-34`  = sum(QT_ING_30_34, na.rm = TRUE),
    `35-39`  = sum(QT_ING_35_39, na.rm = TRUE),
    `40-49`  = sum(QT_ING_40_49, na.rm = TRUE),
    `50-59`  = sum(QT_ING_50_59, na.rm = TRUE),
    `60+`    = sum(QT_ING_60_MAIS, na.rm = TRUE)
  ) %>%
  pivot_longer(cols = everything(),
               names_to = "Faixa_Etaria",
               values_to = "Quantidade")

ggplot(faixa_etaria, aes(x = Faixa_Etaria, y = Quantidade, fill = Faixa_Etaria)) +
  geom_col() +
  labs(
    title = "Figura X: Distribuição de Alunos por Faixa Etária",
    x = "Faixa Etária",
    y = "Quantidade de Alunos"
  ) +
  scale_y_continuous(labels = label_comma(big.mark = ".", decimal.mark = ",")) +
  theme_minimal() +
  theme(legend.position = "none")
```

A maioria dos alunos que iniciam a graduação estão na faixa etária de 18 a 24 anos, ultrapassando 2 milhões. As faixas de 25 a 39 anos também apresentam números expressivos, indicando presença significativa de adultos jovens no sistema educacional. Já os extremos de 0-17 e acima de 50 anos, têm participação muito menor. Isso revela que o ensino superior é majoritariamente frequentado por jovens adultos.

# 3.7.3 Etnia
A seguir a composição étnica dos alunos.

```{r fig.width=8, fig.height=5}
library(scales)  

etnia <- cadastro_cursos %>%
  summarise(
    Branca = sum(QT_ING_BRANCA, na.rm = TRUE),
    Preta = sum(QT_ING_PRETA, na.rm = TRUE),
    Parda = sum(QT_ING_PARDA, na.rm = TRUE),
    Amarela = sum(QT_ING_AMARELA, na.rm = TRUE),
    Indígena = sum(QT_ING_INDIGENA, na.rm = TRUE),
    Sem_Informação = sum(QT_ING_CORND, na.rm = TRUE)
  ) %>%
  pivot_longer(cols = everything(),
               names_to = "Etnia",
               values_to = "Quantidade")

ggplot(etnia, aes(x = Etnia, y = Quantidade, fill = Etnia)) +
  geom_col() +
  labs(
    title = "Figura Y: Distribuição de Alunos por Etnia",
    x = "Etnia",
    y = "Quantidade de Alunos"
  ) +
  scale_y_continuous(labels = label_comma(big.mark = ".", decimal.mark = ",")) +
  theme_minimal() +
  theme(legend.position = "none")
```
O gráfico revela que a maioria dos alunos se autodeclara branca, com mais de 2 milhões registrados. As categorias parda e sem informação também apresentam números expressivos, em torno de 1 milhão cada. Já as etnias preta, amarela e indígena têm participação significativamente menor. Essa distribuição aponta para desigualdades étnicas no acesso à educação, além de possíveis lacunas na coleta de dados devido a quantidade de alunos "sem informação" sobre sua etnia.