---
title: "Francisco_analises"
author: "Francisco Inácio Paiva Ferreira"
date: "`r Sys.Date()`"
output: html_document
---

```{r setup, include=FALSE}
knitr::opts_chunk$set(echo = TRUE)
```

# Perfil dos Funcionários das IES

Inicialmente iremos carregar os pacotes necessários e os dados que serão utilizados.

```{r}
library('tidyverse', 'scales')

dados <- read.csv2("/home/franciscoinacioo/Área de trabalho/POS -GRADUAÇÃO DOUTORADO/Disciplinas/Modelagem e ferramentas computacionais/Projeto/Projeto_Ferramentas_Computacionais/AnaliseMicroDadosR/microdados_censo_da_educacao_superior_2024/dados/MICRODADOS_ED_SUP_IES_2024.CSV")

```

Análise do Perfil dos servidores (técnicos):                      
- Quantidade total de servidores;             
- Distribuição de gênero entre os servidores;       
- Níveis de escolaridade entre os servidores.

```{r, echo=TRUE}
tecnicos <- dados %>% select(starts_with('QT_TEC_'))

is.na(tecnicos) %>% sum() # Verificar se há dados faltantes

glimpse(tecnicos) # Verificar a estrutura

total_servidores <- sum(tecnicos$QT_TEC_TOTAL)
print((total_servidores))


total_feminino <- tecnicos %>% 
  select(ends_with('_FEM')) %>% 
  as.matrix() %>% 
  sum()

total_masculino <- tecnicos %>% 
  select(ends_with('_MASC')) %>% 
  as.matrix() %>% 
  sum()

# Criando dataframe para o gráfico de pizza
dados_totais <- data.frame(
  genero = c("Feminino", "Masculino"),
  quantidade = c(total_feminino, total_masculino)
) %>%
  mutate(
    porcentagem = (quantidade / sum(quantidade)) * 100
  )

print(dados_totais)


# Gráficos porcentagem de servidores de acordo com o gênero

ggplot(dados_totais, aes(x = "", y = porcentagem, fill = genero)) +
  geom_bar(stat = "identity", width = 1, color = "white") +
  coord_polar("y", start = 0) +
  geom_text(aes(label = paste0(round(porcentagem, 1), "%")), 
            position = position_stack(vjust = 0.5),
            color = "black", size = 6, fontface = "bold") +
  labs(title = "Percentuais de gênero entre os servidores técnicos das IES",
       fill = " Gênero") +
  scale_fill_manual(values = c("#FF6B6B", "#4ECDC4")) +
  theme_void() +
  theme(legend.position = "right",
        legend.text = element_text(size = 12),
        legend.title = element_text(size = 14, face = 'bold'),
        plot.title = element_text(size = 16, face = 'bold', hjust = 0.2)
        
        )
```

```{r, echo=TRUE}

# Método 1: Especificando explicitamente os nomes das colunas
dados_escolaridade <- tecnicos %>%
  summarise(
    # Fundamental Incompleto
    Fund_Incomp_FEM = sum(QT_TEC_FUNDAMENTAL_INCOMP_FEM),
    Fund_Incomp_MASC = sum(QT_TEC_FUNDAMENTAL_INCOMP_MASC),
    
    # Fundamental Completo
    Fund_Comp_FEM = sum(QT_TEC_FUNDAMENTAL_COMP_FEM),
    Fund_Comp_MASC = sum(QT_TEC_FUNDAMENTAL_COMP_MASC),
    
    # Médio
    Medio_FEM = sum(QT_TEC_MEDIO_FEM),
    Medio_MASC = sum(QT_TEC_MEDIO_MASC),
    
    # Superior
    Superior_FEM = sum(QT_TEC_SUPERIOR_FEM),
    Superior_MASC = sum(QT_TEC_SUPERIOR_MASC),
    
    # Especialização
    Especializacao_FEM = sum(QT_TEC_ESPECIALIZACAO_FEM),
    Especializacao_MASC = sum(QT_TEC_ESPECIALIZACAO_MASC),
    
    # Mestrado
    Mestrado_FEM = sum(QT_TEC_MESTRADO_FEM),
    Mestrado_MASC = sum(QT_TEC_MESTRADO_MASC),
    
    # Doutorado
    Doutorado_FEM = sum(QT_TEC_DOUTORADO_FEM),
    Doutorado_MASC = sum(QT_TEC_DOUTORADO_MASC)
  ) %>%
  pivot_longer(
    everything(),
    names_to = "categoria",
    values_to = "quantidade"
  ) %>%
  mutate(
    # Extrair gênero (última parte após o último underscore) se FEM for true vai pro feminino, se não for masculino
    genero = ifelse(grepl("_FEM$", categoria), "Feminino", "Masculino"),
    
    # Extrair escolaridade, removendo FEM E MASC
    escolaridade = gsub("_FEM$|_MASC$", "", categoria),
    
    # Ajustar os nomes das escolaridades
    escolaridade = case_when(
      escolaridade == "Fund_Incomp" ~ "Fund. Incompleto",
      escolaridade == "Fund_Comp" ~ "Fund. Completo",
      escolaridade == "Medio" ~ "Médio",
      escolaridade == "Superior" ~ "Superior",
      escolaridade == "Especializacao" ~ "Especialização",
      escolaridade == "Mestrado" ~ "Mestrado",
      escolaridade == "Doutorado" ~ "Doutorado"
    ),
    escolaridade = factor(escolaridade,
                         levels = c("Fund. Incompleto", "Fund. Completo", "Médio", 
                                  "Superior", "Especialização", "Mestrado", "Doutorado"))
  ) %>%
  select(escolaridade, genero, quantidade)

print(dados_escolaridade)

# Confirmando a quantidade de pessoa do gênero masculino e feminino
# dados_escolaridade %>% group_by(genero) %>% summarise(
#   n = sum(quantidade)
# )

```
```{r}
ggplot(dados_escolaridade, aes(x = escolaridade, y = quantidade, fill = genero)) +
  geom_col(position = "dodge", alpha = 0.9) +
  geom_text(aes(label = scales::comma(quantidade)), 
            position = position_dodge(width = 0.9),
            vjust = -0.2, size = 2.5) +
  labs(title = "Nível de escolaridade dos servidores técnicos por gênero",
       subtitle = "Distribuição completa por nível de escolaridade",
       x = "Nível de Escolaridade",
       y = "Quantidade de Técnicos",
       fill = "Gênero") +
  scale_fill_manual(values = c("#FF6B6B", "#4ECDC4")) +
  scale_y_continuous(labels = scales::comma, expand = expansion(mult = c(0, 0.1))) +
  theme_classic() +
  theme(axis.text.x = element_text(angle = 45, hjust = 1, size = 12),
        axis.text.y = element_text(size = 12),
        legend.position = "right",
        legend.text = element_text(size = 12),
        legend.title = element_text(size = 14, face = 'bold'),
        plot.title = element_text(size = 16, face = 'bold', hjust = 0.5),
        plot.subtitle = element_text(size = 14, hjust = 0.5),
        axis.title.x = element_text(face = "bold", size = 14, margin = margin(t = 10)),
        axis.title.y = element_text(face = "bold", size = 14, margin = margin(r = 10)),
                  )
```



# Tabela de Distribuição geral dos técnicos por Níveis de escolaridade
```{r, echo=TRUE, message=FALSE}
library(knitr)
library(kableExtra)

porcentagem_escolaridade_geral <- dados_escolaridade %>% group_by(escolaridade) %>%
  summarise(Total = sum(quantidade)) %>% mutate(Porcentagem = round((Total / sum(Total)) * 100, 2))


porcentagem_escolaridade_geral %>%
  kable(format = "html", 
       caption = "<div style='text-align: center; font-size: 18px; font-weight: bold;'>DISTRIBUIÇÃO GERAL POR NÍVEL DE ESCOLARIDADE</div>",
          col.names = c("Escolaridade", "Total", "Porcentagem (%)")) %>%  column_spec(1:3, extra_css = "text-align: center;") %>%  kable_styling(
          bootstrap_options = c("striped", "hover"),
          full_width = FALSE
        ) %>% 
  row_spec(0, bold = TRUE, font_size = 16)
```





# Gráfico da distribuição geral dos tecnicos por nível de escolaridade

```{r, echo=TRUE, message=FALSE}
ggplot(porcentagem_escolaridade_geral, aes(x = escolaridade, y = Porcentagem, fill = escolaridade)) +
  geom_col(position = "dodge", alpha = 0.9) +
  labs(title = "Distribuição de nível de escolaridade entre os técnicos",
       x = "Nível de Escolaridade",
       y = "Porcentagem de Técnicos",
       fill = 'Nível de escolaridade') +
    theme_classic() +
    theme(axis.text.x = element_text(angle = 45, hjust = 1, size = 12),
        axis.text.y = element_text(size = 12),
        legend.position = "none",
        legend.text = element_text(size = 12),
        legend.title = element_text(size = 14, face = 'bold'),
        plot.title = element_text(size = 16, face = 'bold', hjust = 0.5),
        axis.title.x = element_text(face = "bold", size = 14, margin = margin(t = 10)),
        axis.title.y = element_text(face = "bold", size = 14, margin = margin(r = 10)),
                  )
```




# Quantidade de técnicos por instituição pública e privada
```{r, echo=TRUE, message=FALSE}

# Seleção das colunas necessárias
tec_inst <- dados %>% select(TP_REDE, QT_TEC_TOTAL) %>% rename(total_de_tecnicos = QT_TEC_TOTAL, 
                                                               tipo_de_rede = TP_REDE) 

# Modificando o data frame
tec_inst_g <- tec_inst  %>%
  mutate(
    tipo_de_rede = case_when(
      tipo_de_rede == 1 ~ "Pública",
      tipo_de_rede == 2 ~ "Privada",
      TRUE ~ "Outro")) %>% group_by(tipo_de_rede) %>% 
  summarise(total_de_tecnicos = sum(total_de_tecnicos)) 


# Criando uma tabela com os valores totais
tec_inst_g %>%  kable(format = "html", 
       caption = "<div style='text-align: center; font-size: 18px; font-weight: bold;'>DISTRIBUIÇÃO POR TIPO DE INSTITUIÇÃO</div>",
          col.names = c("Tipo de instituição", "Total de técnicos")) %>%  column_spec(1:2, extra_css = "text-align: center;") %>%  kable_styling(
          bootstrap_options = c("striped", "hover"),
          full_width = FALSE
        ) %>% 
  row_spec(0, bold = TRUE, font_size = 16)



ggplot(tec_inst_g, aes(x = tipo_de_rede, y = total_de_tecnicos, fill = tipo_de_rede)) +
  geom_col() +
  labs(title = "Distribuição dos técnicos por tipo de instituição",
       x = "Tipo de instituição",
       y = "Quantidade de Técnicos",
       fill = "Tipo de instituição") +
  scale_fill_manual(values = c("#FF6B6B", "#4ECDC4")) +
    theme_classic() +
  theme(axis.text.x = element_text(angle = 0, hjust = 0.5, size = 12),
        axis.text.y = element_text(size = 12),
        legend.position = "none",
        legend.text = element_text(size = 12),
        legend.title = element_text(size = 14, face = 'bold'),
        plot.title = element_text(size = 16, face = 'bold', hjust = 0.5),
        plot.subtitle = element_text(size = 14, hjust = 0.5),
        axis.title.x = element_text(face = "bold", size = 14, margin = margin(t = 10)),
        axis.title.y = element_text(face = "bold", size = 14, margin = margin(r = 10)),
                  )
```



# Perfil dos docentes

```{r}
# Separando as colunas com os dados dos docentes em um novo data frame

docentes <-  dados %>% select(starts_with('QT_DOC'), 'TP_REDE') 

# Verificar se há dados faltantes

is.na(docentes) %>% sum()

# Total de docentes nas IES

print(sum(docentes$QT_DOC_TOTAL)) # Total

print(sum(docentes$QT_DOC_EXE)) # Total em exercício


```


